【裁判字號】    89,重上更(二),25
【裁判日期】    900130
【裁判案由】    確認租賃關係不存在
【裁判全文】
臺灣高等法院臺南分院民事判決  八十九年度重上更(二)字第二五號
      上  訴  人  台南集義股份有限公司
      法定代理人  乙○○
      訴訟代理人  施煜培律師
                  施承典律師
      被上訴人    甲○○      .
                              .
      訴訟代理人  周武旺律師
右當事人間請求確認租賃關係不存在事件，上訴人對於中華民國八十五年二月十四日
臺灣臺南地方法院八十四年度重訴字第一九六號第一審判決提起上訴，經最高法院第
二次發回更審，本院判決如左：
    主    文
原判決除確定部分外廢棄。
確認被上訴人與上訴人就坐落台南縣仁德鄉○○○段三○二號、地目原、面積○、四
九六六公頃土地租賃關係不存在。
被上訴人應將前開土地如附圖丁部分面積○、四六八○六九公頃之地上物除去，並將
該土地交還上訴人。
第一審、二審（除確定部分外），及發回前第三審訴訟費用均由被上訴人負擔。
本判決第三項於上訴人以新台幣貳佰捌拾萬捌仟元為被上訴人供擔保後，得假執行；
但被上訴人如於假執行程序實施前，以新台幣捌佰肆拾萬元為上訴人預供擔保，得免
為假執行。
    事    實
甲、上訴人方面：
一、聲明：求為判決：除假執行擔保金額外如主文所示。
二、陳述：除與原判決及本院前審判決記載相同者，予以引用外，補稱：
（一）上訴人於原審言詞辯論期日表明撤回「確認系爭土地租賃關係不存在」部分，
      然被上訴人已表明不同意上訴人就該部分之撤回（見一審卷第六四頁反面）。
      且第一審兩造均就該部分為言詞辯論，第一審亦就該部分為判決，第一次發回
      前原法院就該部分更為上訴人勝訴之判決，更審時，上訴人仍就該部分為訴之
      聲明，被上訴人亦對之答辯（見更(一)卷第三十一頁、第六十六頁、第一一三頁
      ），故縱認第一審即撤回確認之訴部分，亦因其後被上訴人就該部分之一再主
      張，及被上訴人就該部分之一再答辯，亦生上訴人追加該部分之訴，被上訴人
      同意追加之結果，此為此次最高法院發回見解，故上訴人請求確認租賃關係不
      存在部分，程序上應無問題。
（二）查租佃爭議案件須經調解、調處，固為耕地三七五減租條例第二十六條所明定
      ，惟所謂租佃爭議，該條明定「出租人與承租人間因耕地租佃發生爭議時‧‧
      ‧」，即須有出租人與承租人身份之人間因其耕地租賃發生爭議時，始屬之。
      本案上訴人就系爭土地並無出租人之身份，乃係以無權占有為理由，依據民法
      第七六七條物上請求權之規定為請求。故本案土地雖為耕地，亦無須受應經調
      解、調處不得起訴之限制。
（三）被上訴人提出出租人為「台南集義股份有限公司代理人黃順傳」，承租人「林
      茂春」（即被上訴人已故父親），雙方於六十五年八月四日訂立，嗣於六十八
      年二月二十六日補發，承租人變為甲○○之台南私有耕地租約書副本，主張其
      與上訴人間就系爭土地有租賃關係，並非無權占有云云，惟查被上訴人於原審
      主張「系爭地在日據時代即由被告之祖父向台南集義株式會社承租墾耕，‧‧
      ‧被告在承墾系爭土地之初，係以租賃之意思而經營，迨台灣光復後，政府實
      施耕者有其田，耕地放領時，是以所有之意思而為耕作，後來耕地未申請放領
      ，乃本於「種竹種水果，承遠不能討」的理念，以行使地上權之意思而使用」
      （見被上訴人八十五年二月一日準備書狀第二頁反面）。而被上訴人提出與台
      南集義股份有限公司代理人黃順傳訂立之原始租約，起自六十五年八月四日，
      可見光復後至六十五年八月四日訂約前，被上訴人若非以所有之意思即是以地
      上權之意思占用系爭土地，其間並無租賃關係存在。因之被上訴人主張其目前
      與上訴人有租賃關係，則應審究者應為六十五年八月四日之台南私有耕地租約
      書之效力是否及於上訴人，而與日據時代有無租約無關。而上開六十五年八月
      四日訂立之租約書內出租人雖記載「台南集義股份有限公司代理人黃順傳」，
      然台南集義股份有限公司係成立於七十年一月八日，而系爭土地之持分十萬分
      之一九一六於七十四年始由上訴人購自國有財產局，餘者在七十一年六月二十
      九日更正登記為上訴人所有以前，屬日據台南集義株式會社國人股東，或其繼
      承人之合夥財產，上訴人要無可能於六十五年八月四日出租系爭土地，且該土
      地亦無可能有管理人或代理人得以合法出租。故縱屬所謂代理人之黃順傳有以
      台南集義股份有限公司代理人名義訂約，該契約效力亦僅及於黃順傳與承租人
      之間，對當時土地所有人或上訴人不發生效力。
（四）被上訴人主張系爭土地在日據時代即出租與其父林茂春耕作，無非係以台南縣
      仁德鄉公所於六十七年六月六日函覆台南縣政府之六七所民字第七八八○號函
      載稱：「‧‧‧二、該地原係原野，自日據時期即出租與林茂春耕墾，按年繳
      租‧‧‧」等語，資為論據。惟該函為上訴人所否認，而鈞院發回前八十五年
      重上字第二一號案件曾向鄉公所調閱該函，並無所獲，已不能證明其真實。何
      況該仁德鄉公所公函記載內容係依據訴外人即共同訂立系爭土地租約之黃順傳
      ，在仁德鄉公所承辦人員詢問租賃經過時之陳述所作成，此為被上訴人所自認
      （見一審卷第四十頁反面），而黃順傳於鈞院八十三年度重上更(三)字第三十一
      號、及八十四年度重上更(五)字第二十一號二件確定判決（見原審更(一)卷第三七
      頁至六十頁），均對上訴人另案訴請無權占有人交還土地時出庭作證，證稱占
      有人自日據時代即承租台南集義株式會社之土地云云，卻均為該二則確定判決
      認其所為證言並不實在。且前述公函並未記載究係何人自日據時期將系爭土地
      出租與被上訴人之先父林茂春。故該公函不能證明台南集義株式會社有於日據
      時期出租系爭土地與被上訴人先父林茂春之事實。
三、證據：援用原審及本院二次前審所提出之證據。
乙、被上訴人方面：
一、聲明：求為判決：駁回上訴。
二、陳述：除與原判決及本院前審判決記載相同者，予以引用外，補稱：
（一）系爭土地歷經日據時代以迄光復至現在，由被上訴人之父林茂春承租耕耘，再
      由被上訴人繼承租耕，以此種公開表見之事實，繼續存在半世紀以上，如非合
      法承租，謂上訴人不知情，且未反對，殊違經驗法則。
（二）被上訴人提出之「私有耕地租約書」及「台南縣私有耕地租約副本」所載出租
      人固為「台南集義股份有限公司，管理人黃順傳」或「台南縣集義股份有限公
      司，代理人黃順傳」，另繳租收據則係以「台南集義股份有限公司黃順傳」之
      名義出具，上訴人否認黃順傳之代理權，惟黃順傳既以台南集義股份有限公司
      名義收受租金，即非其私人出租，所收租金除充作土地管理費用外，並向稅捐
      機關繳付歷年賦稅，此一事實，正足以說明黃順傳有代理權。此觀黃順傳在鈞
      院另案七十五年度上字第七二○號拆屋還地事件中曾結證：「公司的董事王汝
      禎委託我代理他職務，他把印章移交給我」，益徵黃順傳合法代理集義公司。
      又台南集義株式會社在台灣光復後未依限辦理登記，已視為不存在（經濟部六
      十九年八月十四日經六九五二七二六五號函），關於其內部關係，應視為合夥
      。合夥之合夥人均有，執行合夥事務之權利，且按：「合夥財產之處分，依法
      固非得合夥人全體之同意不得為之，惟法律行為之同意，並不限於行為時為之
      ，苟有其他明確之事實，足以證明他合夥人已經明示或默示之同意者，則執行
      業務之合夥人之處分行為，仍不得謂為無效（三九台上字第四七四號判例）」
      。王汝禎為大股東，並掌管集義公司印章，為黃順傳所證，則合夥團體已有明
      示之同意，至少亦為默示同意之事實。復查系爭土地早自日據時代即已由被上
      訴人之父林茂春租耕，王汝禎將印章交給黃順傳，授權代理收租，係合夥之通
      常事務，依民法第六百七十一條第三項，得由合夥人中之一為之，更難否認黃
      順傳之代理權。至於集義株式會社尚有取締役社長國江南鳴，專務取締役森春
      雄（見國有財產局八十一年一月七日台財產一字第八○○二四四七七號函）。
      國江南鳴雖為國人，但隨集義株式會社於光復後未辦登記而消失，縱令成為事
      實上之合夥，尚無若何證據證明其續擔任合夥代表人。
（三）五十七年十月三日，原台南集義株式會社重整委員會（主任委員盧秀峰）曾以
      國有財產局欲勘驗被上訴人耕用之系爭土地為由，通知被上訴人到該會社事務
      所洽商，有通知為証。可見系爭土地由被上訴人租耕，早為上訴人所知。又被
      上訴人之父林茂春自日據時期即一直以農為生，若未租用系爭土地，何來農民
      之身分，是上訴人雖否認林茂春自日據時期起租耕，惟對於林茂春究自何時開
      始耕作之事實，仍應由上訴人舉證證明之。
（四）本件台南集義株式會社於台灣光復後，仍由台股人士積極策劃，謀取原株式會
      社所有之土地，上訴人創設新公司，歷經多年謀劃爭取，始取得土地所有權，
      對於所有土地利用情形，包括系爭土地出租由被上訴人耕用之事實，應知之甚
      詳，何況系爭土地之稅賦長期均由黃順傳繳付，上訴人理應知悉，卻不表反對
      ，任令事態持續下去，亦應負表見代理之授權人責任，殊難任指耕地租約無效
      。
（五）鈞院調閱國有財產局文件，其中五七、二、二二台財產(一)字第○六三○號令所
      載「依據原台南集義株式會社代表人盧秀峰檢同會社資本證件及有關資料等申
      請審查會社為純國人資本組織之企業‧‧‧」，已足證明當時由盧秀峰為代表
      人，再根據國產局准其申請會勘系爭土地之表格記載「牛綢子段三○二號○、
      四九六六公頃，現使用人林茂春」，可見在五十六、七年當時，上訴人已知系
      爭土地由被上訴人之父租用，再參照盧秀峰代表集義公司通知林茂春之通知載
      有：「逕啟者，查台端耕用本會社所有坐落台南縣仁德鄉○○○段三○二號土
      地，茲接奉國有財產局通知現場勘驗，因為配合勘驗煩請於本月五日（五十七
      年十月五日）星期六下午二時駕臨本會社事務所洽商為荷」，以上訴人公司土
      地為數眾多，若非事先有出租之事，何以能知林茂春耕用，況林茂春接通知後
      前往上訴人事務所，必攜帶租約書前往，而以承租人立場與上訴人接洽，凡此
      足見上訴人否認黃順傳代理公司出租之事實，顯屬無稽。
（六）另台南縣政府因土地徵收，曾於六十三年九月三日將徵收款提存在台南地方法
      院，依其提存通知書所載提存物受取人為「台南集義株式會社，法定代理人黃
      順傳」，亦足證黃順傳為上訴人之代理人。又該提存書記載上訴人之住址為「
      台南市○○路○段九五號」，與土地登記謄本所載相符，是若黃順傳並非公司
      代理人，則上訴人如何能自其營業所收到提存通知而依限領款。再者，上訴人
      於七十一年一月八日設立登記時向經濟部申請之公司執照記載其公司地址為：
      「台南市○○路○段三八巷六號一樓之五」，此不僅與兩造於六十八年二月二
      十六日訂立之租約書上所載上訴人公司地址相同，且與上訴人所寄存證信函及
      其於第一審起訴狀所載地址，均屬相符。由此益徵黃順傳乃上訴人公司之代理
      人，有權代理該公司與被上訴人之先父林茂春訂立租約甚明。
（七）台南縣稅捐稽徵處新化分處函雖謂七十六年以前之田賦課稅資料已因保存年限
      無法提供，但上訴人確為納稅義務人，足證所有上訴人之土地，確曾在正式設
      立登記以前，有繼續管理之事實。又台南縣仁德鄉公所函覆耕地租約書原登載
      地址為「台南市○○路三八巷十號一樓之五」，於八十五年租約檢查時逕更正
      地址為「台南市○○路○段十一號一樓之三」，租約書於訂立後即送出，承租
      人雙方各持正本一份，故事後無所謂租約書送達給上訴人之疑義。又租約書上
      記載有台南市○○路三八巷十號，為上訴人之住址，雖上訴人起訴狀所列地址
      為同路同巷之一樓五號（漏列十號），要屬同一地點。復查被上訴人於七十三
      年五月二十九日寄給上訴人郵局存證信函所列住址為「台南市○○路三八巷十
      號一樓之五」，與上開鄉公所覆函所載前期租約之地址完全一致，上訴人收受
      後亦以同一住址寄存證信函與被上訴人，其後於八十四年七月四日再寄存證信
      函給上訴人之地址，則變更為「台南市○○路○段十一號」，亦與鄉公所所載
      租約更改之住址同，上訴人收到後，亦以律師名義覆函給被上訴人。由此可見
      ，本件耕地租約確係上訴人公司委任黃順傳為代理人所訂立。
（八）再者，上訴人曾於存證信函承認：「本公司因種種之因素，尚未清理公司土地
      （含台端所承租之地號）」（上訴人寄給被上訴人之七十三年六月二日第九四
      ○號存證信函）。雖然該函所列上訴人公司董事長為「翁金葵」，但此與鈞院
      調閱之上訴人申請設立登記事項「董事監察人發起人姓名住址及出資額登記」
      表內所載「董事長翁金葵」相符。故翁金葵代表公司承認：「含台端所承租之
      土地」等語，適足以證明本件耕地租約確實存在。
（九）國有財產局會勘系爭土地表格記載現使用人為林茂春，而在在會勘之前，上訴
      人公司代表人盧秀峰曾通知林茂春為配合勘驗，請於五十七年十月五日下午二
      時駕臨本會社事務所洽商云云，可見被上訴人之被繼承人林茂春耕作系爭土地
      乙事，早已為被上訴人所明認，否則如為無權占有，上訴人何能知悉姓名，且
      何須通知會勘。而林茂春依約前往會勘，必據實陳述承租耕種之事實，乃常情
      所必然之結果。再會勘表格係記載「現使用人」，而未記明「無權占有人」，
      亦足證明確有承租事實。退言之，上訴人自五十八年起既知林茂春耕作系爭土
      地之事實，且又曾至現場會勘，林茂春當然早已告知耕租之事，上訴人對此竟
      不表反對，仍允許黃順傳繼續以上訴人公司代表人名義於六十五年八月一日續
      訂耕地租約，亦應負表見代理之責任。
（十）末查，鈞院此次調閱之上訴人公司代表人盧秀峰向國有財產局提出之申請文件
      ，其中五十一年九月十九日呈蓋在前面之「原台南集義株式會社重整委員會」
      印章、五十六年九月八日呈尾頁所蓋同上公司印，以及其歷次向國有財產局提
      出之各種呈文尾頁「原台南集義株式會社重整委員會，主任委員盧秀峰」之簽
      名筆跡，均完全與寄給林茂春之通知上所載「主任委員盧秀峰」及公司印相吻
      合，由此足證被上訴人提出之通知文件確為真正。
三、證據：除援用原審及本院二次前審所提出之證據外，補提：集義株式會社重整委
    員會通知、國有財產局公文及勘驗表、台南集義股份有限公司通知、提存書、土
    地謄本、公司執照、公司登記卡、租約書影本各一件、存證信函影本五件為證，
    並聲請向財政部國有財產局調閱台南集義股份有限公司申購原台南株式會社土地
    及會勘土地全卷、該局在五七、二、二二台財產一字第○六三○號函所提「台南
    集義株式會社代表人盧秀峰」之申請文件，向臺灣臺南地方法院調閱該院六十三
    年度存字第五七四號提存案全卷，向經濟部調閱台南集義股份有限公司於七十年
    申請設立登記之申請文件，向台南縣稅捐稽徵處函查臺灣光復後台南集義株式會
    社土地賦稅繳付之情形及稅單向何人送達？向台南縣仁德鄉公所函查台南集義股
    份有限公司與甲○○間之耕地租約書所載地址更改為「台南市○○路三八巷十號
    一樓之五」是否實在？該租約書是否向該址台南集義股份有限公司送達？等項。
丙、本院依職權調閱臺灣臺南地方法院七十五年訴字第一五六二號、七十七年度訴字
    第九八三號等拆屋還地事件歷審全部案卷。
      理      由
甲、程序部分：
一、本件上訴人公司之法定代理人於訴訟進行中業已變更為乙○○，有上訴人提出之
    公司執照影本在卷可憑，則乙○○具狀聲明承受訴訟，為無不合，應予准許，合
    先敘明。
二、按原告於判決確定前得撤回訴之全部或一部，但被告已為本案之言詞辯論者，應
    得其同意，又被告於訴之變更或追加無異議，而為本案之言詞辯論者，視為同意
    變更或追加，民事訴訟法第二百六十二條第一項及第二百五十五條第二項分別定
    有明文。查上訴人即原告於八十四年九月二十九日具狀起訴聲明：「一、確認被
    告與原告就坐落台南縣仁德鄉○○○段三０二地號地目原面積０．四九六六公頃
    租賃關係不存在。二、被告應將同前項地號地目面積之土地交還原告。三、第二
    項准予提供擔保宣告假執行。四、訴訟費用由被告負擔。」（見原審卷第三頁反
    面），被上訴人即被告接到起訴狀後，於同年十月十六日書具答辯狀，聲明「請
    求裁定駁回原告之訴，訴訟費用由原告負擔」（見原審卷第十四頁反面）。同月
    十八日原審第一次言詞辯論時，原告之訴訟代理人在陳述聲明前，即謂「訴之聲
    明第一項請求撤回」、「其餘訴之聲明引用起訴狀」，被上訴人即被告旋即答辯
    聲明「原告之訴駁回，訴訟費用由原告負擔」（見原審卷第三三頁）。由是觀之
    ，本件上訴人即原告於首次言詞辯論開始之前即表明撤回起訴狀聲明第一項確認
    兩造間就系爭土地租賃關係不存在部分，當時被上訴人尚未為本案之言詞辯論，
    揆諸首揭規定意旨，無論被上訴人嗣後同意與否，固應發生撤回其訴之效力，惟
    上訴人嗣後就該撤回部分於言詞辯論時再為主張，兩造於第一審均就該部分為言
    詞辯論，第一審亦就該部分為判決，而第一次發回前本院就該部分更為上訴人勝
    訴之判決，嗣本院更審時，上訴人仍就該部分為訴之聲明，被上訴人亦對之為答
    辯（見本院更(一)審卷第三十一、第六十六頁、第一一三頁），足見上訴人於撤回
    該確認之訴部分後，仍就該部分一再主張，被上訴人亦就該部分為答辯，已另發
    生上訴人追加該部分之訴，被上訴人同意追加之結果，本院自應就該部分為審理
    。
三、又按上訴人於本院前審之八十五年十二月二日辯論要旨狀中固曾提及「訟爭地有
    部分為被上訴人之弟建屋居住，不自作農耕使用，故縱屬有三七五租約，依耕地
    三七五減租條例第十六條規定，原訂租約無效，亦可以無權占有法律關係請求交
    還土地」等語（見本院八十五年度重上字第二一號案卷第一四五頁），惟其性質
    僅屬補充事實及法律之陳述，並未構成變更、追加交還耕地之訴，尚非屬訴之變
    更或追加，被上訴人抗辯上訴人變更或追加交還耕地之訴云云，尚屬誤解。再者
    ，上訴人係主張兩造間無租賃關係存在，被上訴人占用伊所有耕地為無權占有，
    依據民法第七百六十七條物上請求權之規定，請求被上訴人除去地上物交還土地
    ，其為訴訟標的之法律關係並非租佃爭議關係，自無耕地三七五減租條例第二十
    六條非經調解、調處不得起訴限制之適用（最高法院四十六年台抗字第二四號判
    例意旨參照），被上訴人所辯本件屬租佃爭議事件，應先經調解調處云云，亦無
    可採。
乙、實體部分：
一、本件上訴人起訴主張：坐落台南縣仁德鄉○○○段三○二地號，地目原，面積○
    、四九六六公頃土地（下稱系爭土地）為伊所有，並未出租與被上訴人，詎被上
    訴人於八十四年七月四日忽然寄來新台幣七千四百八十八元之匯票，謂欲繳納系
    爭土地十三年份之租金，經伊退回。又系爭土地如附圖所示丁部分面積○‧四六
    八○六九公頃，被上訴人無任何權源，竟予占用，種植果樹，爰依民法第七百六
    十七條規定，求為：(一)確認被上訴人與伊就系爭土地租賃關係不存在，(二)被上訴
    人應將系爭土地如附圖所示丁部分面積○‧四六八○六九公頃之地上物除去並交
    還該部分土地於伊之判決（上訴人於原審係請求交還全部系爭土地，原審判決其
    敗訴後，上訴人乃於上訴聲明減縮請求如上所載，餘未聲明上訴部分，已告確定
    ，自非本院所得審理，附此敘明）。被上訴人則以：系爭土地於日據時代即由其
    先父林茂春向上訴人之前身台南集義株式會社所承租，按年繳交租金，台灣光復
    後，台南集義株式會社新法人未成立前，仍由代理人黃順傳出面收取租金，並經
    黃順傳與林茂春在台南縣仁德鄉耕地租佃委員會成立調解，報請台南縣政府准予
    訂立耕地三七五租約登記，上訴人係繼受原台南集義株式會社之財產而成立，自
    應承受原來之租賃關係，並非無權占有等語，資為抗辯。
二、查上訴人主張系爭土地為其所有，被上訴人占有其中如附圖所示丁部分面積○‧
    四六八○六九公頃土地種植果樹等情，業據上訴人提出土地登記簿謄本附卷足憑
    ，並經本院會同台南縣歸仁地政事務所測量員履勘現場屬實，製有勘驗筆錄及複
    丈成果圖等在卷可稽，並為被上訴人所不爭執，自堪信為真實。上訴人主張被上
    訴人無權占有系爭土地，則為被上訴人否認，並以渠與上訴人間有租賃關係存在
    等詞抗辯，則本院於此所應審究者，厥為兩造間現是否有租賃關係存在一節。經
    查：
（一）被上訴人抗辯伊占有系爭土地，並非無權占有云云，無非係以其所提出之租約
      書及繳租收據內容，主張伊係繼承其父林茂春於日據時期向台南集義株式會社
      承租系爭土地之租賃關係等情，惟依被上訴人所提出之「私有耕地租約書」及
      「台南縣私有耕地租約副本」（見原審卷第十九頁、第四十六頁）記載，系爭
      土地係分別於五十五年五月間及六十五年八月間出租，其出租人之記載或為「
      台南集義股份有限公司、管理人黃順傳」或為「台南集義股份有限公司、代理
      人黃順傳」，另繳租收據則係以「台南集義公司、黃順傳」之名義出具（見原
      審卷第四十九頁以下），而上訴人台南集義股份有限公司係於七十一年一月八
      日設立登記，七十二年四月六日始登記為系爭土地之所有權人，此有相關之公
      司登記資料及土地登記簿謄本可稽，在此之前，上訴人公司既尚未設立登記，
      顯無可能以其名義與他人訂立租約。雖黃順傳曾於另件本院七十五年度上字第
      七二○號拆屋還地事件到庭證述：「收據我開的沒錯，我代理台南集義株式會
      社收取租金的」、「系爭地有辦理三七五減租租約，我收取租金開始，土地一
      部分早被建房子」、「公司的董事王汝禎委託我代理他職務，他把印章移交給
      我」等詞（見該卷第五十頁正、反頁），復於同案本院七十八年度上更(二)字第
      二十七號事件到庭結稱：「公司的土地均是經過市政府與我為代理人與承租人
      簽訂租約」、「收租只有受王汝禎口頭授權，沒有委託書，沒有經過全體股東
      授權，王汝禎是董事，他是大股東」等語（見同卷第二十七頁至三十頁），然
      王汝禎雖為日據時期台南集義株式會社之取締役，但該會社當時尚有取締役社
      長國江南鳴、專務取締役森春雄，此有該會社「第十一回營業報告」及財產部
      國有財產局八十一年一月七日台財產一字第八○○二四四七七號函暨檢附之法
      院登記簿謄本附於另案上訴人與吳天謀等間拆屋還地事件卷宗（即本院七十七
      年上字第六八六號第二七一頁至第二七四頁及八十年度上更(一)字第三九號第一
      三八頁至一四六頁）可稽，系爭土地並非王汝禎當時所得單獨授權他人出租；
      而系爭土地於台灣光復前原為日據台南集義株式會社所有，光復後依當時台灣
      省行政長官公署訂頒之「台灣省公司登記實施辦法」，光復前依日本法律成立
      之株式會社限於三十五年五月三十日前聲請登記或改正其登記，逾期未辦理登
      記者，已視為不存在，此有公司主管機關經濟部六十九年八月十四日經（六九
      ）商二七二六五號函可參（見本院七十八年上更(二)字第二七號卷第七十九頁）
      ，日據台南集義株式會社於台灣光復後既未依限辦理登記，則於三十五年五月
      三十日以後即視為不存在，而應視為合夥組織，系爭土地於五十五年五月及六
      十五年八月出租時應為該合夥組織之合夥財產，依民法第六百七十一條第一項
      之規定，合夥之事務，除契約另有訂定外，應由全體合夥人共同執行之，王汝
      禎雖為該會社之股東，台灣光復後，其未經全體合夥人之同意或授權，亦無權
      將系爭土地出租他人使用，其縱曾授權黃順傳出租系爭土地，亦對該合夥不生
      效力。是無論光復前或光復後黃汝禎均無權代表該會社出租系爭土地及收取租
      金，更無權委任黃順傳為之。況王汝禎已於四十二年五月二十八日死亡，黃順
      傳上開證詞復經本院八十四年度重上更(五)字第二十一號確定判決認定為不實在
      ，被上訴人所提出之上開耕地租約及繳租收據之記載，與前揭公司登記資料不
      符，又為上訴人所否認，尚難據以證明被上訴人之父林茂春與上訴人間就系爭
      土地有租賃關係存在。
（二）被上訴人另抗辯台南縣仁德鄉公所六十七年六月六日函復台南縣政府之六七所
      民字第七八八○函載稱：「．．．二、該地原係原野，自日據時期即出租與林
      茂春墾耕，按年繳租，．．」等語，依民事訴訟法第三百五十五條規定，應推
      定該公文書所載內容為真正，足證兩造間就系爭土地具有租賃關係云云，惟按
      文書依其程式及意旨得認作公文書者，推定為真正，民事訴訟法第三百五十五
      條雖定有明文，然所謂推定為真正者係指該文書具有形式上證據力而言，至其
      實質上證據力之有無，則由法院根據經驗法則，依自由心證判斷之。第查，台
      南縣仁德鄉公所前揭公函記載內容係依據訴外人即共同訂立系爭土地租約之黃
      順傳在該鄉公所承辦人詢問租賃經過時之陳述作成等情，為被上訴人所自認（
      見第一審卷第四十頁反面），而黃順傳於另案以收租人之身分到庭證稱系爭土
      地自日據時代便出租與占有人耕作云云乙節，業經本院八十三年度重上更(三)字
      第三十一號及八十四年度重上更(五)字第二十一號等二件確定判決認定其證詞為
      不實在，此有上訴人所提該二件確定判決附卷可稽（見原審更(一)卷第三七至第
      六十頁），則上開公函既係依據黃順傳之陳述所記載，其所載內容是否真實，
      已非無疑。參以該公函並未記載究係由何人自日據時期將系爭土地出租予被上
      訴人之先父林茂春，台南縣仁德鄉公所亦非有權認定租賃關係是否存在之機關
      ，該函解釋上能否推定係由有權者所出租，亦滋疑義，殊難僅憑該公函所載內
      容即遽認兩造間就系爭土地具有租賃關係存在，被上訴人前開抗辯，洵無可採
      。
（三）再被上訴人雖又抗辯系爭土地曾由伊父林茂春與黃順傳在台南縣仁德鄉耕地租
      佃委員會成立調解，雙方簽立耕地三七五租約，並報請台南縣政府准予辦理租
      約登記，上訴人係繼受原台南集義株式會社之財產而成立，自應承受原來之租
      賃關係云云，然承前所述，黃順傳係無權代理台南集義株式會社訂立租約，其
      所為代理訂立租約之行為，對於台南集義株式會社並不生效力，此不因該租約
      是否係經主管機關辦理租約登記，而異其結論。是被上訴人之父林茂春與台南
      集義株式會社間既不具有租賃關係，則不論上訴人是否係繼受其前手台南集義
      株式會社而成立，均無承受原租賃關係可言。從而，被上訴人此部分抗辯，亦
      無足取。
（四）至於被上訴人所辯系爭耕地租約確係由上訴人公司委任黃順傳代理訂立，否則
      渠明知被上訴人之父林茂春耕作系爭土地，仍不表反對，至少亦應負表見代理
      人責任乙節，無非係以：(一)台南集義株式會社重整委員會曾於五十七年十月三
      日通知上訴人之父林茂春關於國有財產局會勘土地之事。(二)台南縣仁德鄉公所
      函覆耕地租約書原登載地址與上訴人公司之地址相同。(三)上訴人曾於七十三年
      六月二日寄發存證信函承認：「本公司因種種之因素，尚未清理公司土地（含
      台端所承租之地號）」等情，為其論據，惟查上訴人係於七十一年一月八日設
      立登記，已如前述，故於七十一年一月七日以前，上訴人公司尚未設立登記，
      依法無從為權利義務之主體，任何人亦無從於其設立前合法為其法定代理人或
      代理人，而黃順傳無權代理上訴人之前手台南集義株式會社與被上訴人先父林
      茂春就系爭土地訂立租賃契約，復經本院所認定，是上訴人於設立登記前既不
      存在，對於黃順傳無權代理其前手台南集義株式會社之行為，自不生由自己之
      行為表示以代理權授與或不為反對表示等有關表見代理之問題。因此，被上訴
      人所提上開事實亦不足為系爭租賃關係存在之證明。
三、按所有人對於無權占有其所有物者，得請求返還，對於妨害其所有權者，得請求
    除去之，有妨害之虞者，得請求防止之，民法第七百六十七條定有明文。本件上
    訴人如前所述既登記為系爭土地之所有權人，被上訴人復未能舉證證明其占用系
    爭土地有何正當權源，自屬無權占有。則上訴人因被上訴人主張其就系爭土地有
    耕地租約存在，致私法上地位遭侵害，而訴請確認被上訴人就系爭土地租賃關係
    不存在，並本於所有權之作用，請求被上訴人將系爭土地如附圖所示丁部分面積
    ○．四六八○六九公頃之地上物除去，並交還該部分土地，自無不合，應予准許
    。又交還土地部分，兩造陳明願供擔保，聲請准為假執行或免為假執行之宣告，
    均核無不合，爰分別酌定相當之擔保金額，分別准許之。原審未察，就前開應准
    許部分為上訴人敗訴之判決，尚有未洽，上訴論旨指摘原判決不當，求予廢棄改
    判，為有理由。爰由本院予以廢棄改判，如主文第二項及第三項所示。
四、兩造其餘攻擊防禦方法及所提出之各項證據資料，經審酌後，因與本件認定之基
    礎無涉，且不影響判決之結果，爰不一一論述，併此敘明。
五、據上論結，本件上訴為有理由，依民事訴訟法第四百五十條、第七十八條、第四
    百六十三條、第三百九十條第二項、第三百九十二條，判決如主文。
中      華      民      國    九十      年      一      月    三十      日
                  臺灣高等法院臺南分院民事第二庭
~B1審判長法官
~B2      法官
~B3      法官
右為正本係照原本作成。
如對本判決上訴，須於判決送達後二十日內向本院提出上訴狀；未表明上訴理由者，
應於上訴後二十日內向本院提出理由書。
中      華      民      國    九十      年      一      月    三十一    日
~B法院書記官  謝淑玉


司法院資訊處製作；財團法人民間司法改革基金會備份。
